臺灣花蓮地方法院刑事判決　　　　　　　　　　　　　　九十年度易字第一六七號
　　公　訴　人　臺灣花蓮地方法院檢察署檢察官
　　被　　　告　乙○○
　　選任辯護人　曾泰源
右列被告因詐欺案件，經檢察官提起公訴（八十九年度偵續一字第二號），本院判決
如左：
    主  文
乙○○無罪。
    理  由
一、公訴意旨略以：被告乙○○係花蓮縣警察局花蓮分局勤務中心主任，其妻丙○○
    （業經本院判處有期徒刑一年十月）原係億豐營造股份有限公司（下稱億豐公司
    ）會計。緣丙○○自民國（下同）八十年間起，即以億豐公司投標工程需資金周
    轉工程押標金、保證金為由，陸續向丁○○、己○○借款，並給付二分至二分半
    之利息予己○○。嗣丙○○於八十三年間，因轉借他人之借款被倒帳約新台幣（
    下同）二百餘萬元，而需承擔每年約七十萬元之利息，乃以借得之部分款項投資
    股票，復於八十三年虧損七萬元、八十五年虧損十三萬零五百元、八十六年虧損
    七十八萬三千六百元、八十七年虧損三百十四萬四千四百四十四元，其夫妻二人
    之財務業已出現困窘情事，詎乙○○與丙○○二人，竟隱暪經濟困窘之事，共同
    基於概括犯意，由丙○○出面，佯以億豐公司投標工程需資金周轉工程押標金、
    保證金及乙○○辦理土地移轉登記需繳納稅金為由，陸續向告訴人丁○○、己○○、戊○○、甲○○及被害人高文賢等人調借款項，分述如右述：
    （一）丙○○自八十年起至八十七年八月止，以億豐公司需資金周轉押標金、保
    證金，而以支票或本票向丁○○、己○○詐借共計一千五百萬元。（二）丙○○
    於八十六年一月間及八十七年十月間，以上開公司需資金周轉為由，向戊○○詐
    借共計三百五十萬元，另於八十七年八月間，又佯以乙○○父親有土地要過戶與
    乙○○需繳交增值稅為由，再借款七十萬元。（三）丙○○於八十六年十二月間
    ，佯稱急需用錢，向甲○○詐借款二百萬元，又於八十七年一月，以相同手法再
    借五十萬。（四）丙○○及乙○○二人又於八十七年四月間，共同以上開乙○○
    父親土地過戶需繳納稅金等事由，向高文賢詐借三百二十萬元，同時交付由丙○○簽發、乙○○背書之本票（起訴書誤載為支票），而該本票到期（八十七年十
    月）不獲兌現後，二人另以過戶資料不全為由致土地未能過戶，再另行簽發本票
    （起訴書誤載為支票）換取上開本票，惟屆期仍未獲兌現，且迄今該土地亦尚未
    過戶。嗣因丙○○、乙○○未如期支付利息，復宣布無法清償借款，己○○、丁○○、戊○○、甲○○等人方知受騙。因認被告涉犯刑法第三百三十九條第一項
    詐欺取財罪嫌云云。
二、按犯罪事實應依證據認定之，無證據不得推定其犯罪事實。又不能證明被告犯罪
    者，應諭知無罪之判決。刑事訴訟法第一百五十四條、第三百零一條第一項分別
    定有明文。再按告訴人之告訴，係以使被告受刑事訴追為目的，是其陳述是否與
    事實相符，仍應調查其他證據以資審認（最高法院五十二年台上字第一三○○號
    判例參照）。又事實之認定，應憑證據，如未能發現相當證據，或證據不足以證
    明，自不能以推測或擬制之方法，為裁判基礎（最高法院四十年台上字第八六號
    判例參照）。再者，認定不利於被告之事實，須依積極證據，苟積極證據不足為
    不利於被告事實認定時，即應為有利於被告之認定，更不必有何有利之證據（最
    高法院三十年上字第八一六號判例）；而所謂「積極證據足以為不利被告事實之
    認定」係指據為訴訟上證明之全盤證據資料，在客觀上已達於通常一般之人均不
    致於有所懷疑，而得確信被告確曾犯罪之程度，若未達到此一程度，而有合理懷
    疑之存在時，即無從為有罪之認定（最高法院七十六年台上字第四九八六號判例
    ）。末按刑法第三百三十九條第一項詐欺罪之成立，以意圖為自己或第三人不法
    之所有，以詐術使人陷於錯誤，而將本人或第三人之物交付為要件。所謂以詐術
    使人交付，必須被詐欺人因其詐術而陷於錯誤，若其所用方法，不能認為詐術，
    亦不致使人陷於錯誤，即不構成該罪。最高法院四十六年台上字第二六Ｏ號著有
    判例可稽。
三、訊據被告乙○○堅決否認上開犯行，辯稱：結婚後財務都由我太太處理，我的薪
    水都交給她，她在外向人借錢我都不知道，且告訴人也陳述我太太向他們借錢沒
    有告知我，我都沒有出面，真的不知情，嗣至八十七年十一月間告訴人等至家中
    向丙○○要債時才知悉。而丙○○向高文賢借款一節，係因當時我父親有一筆土
    地登記在他人名下，欲將之過戶與我，需繳交一筆稅金，丙○○稱其友人林秋琴
    、許文清可介紹向高文賢借款，惟林秋琴等人要求背書，我才在丙○○簽發之本
    票上背書，而借款及過戶之事皆由丙○○處理，惟本票屆期時，上開土地因牽涉
    他人地上物之處理尚無法辦理過戶，我才在換發之本票上背書，實無詐欺之犯意
    等語，公訴人認被告涉犯詐欺取財罪嫌，無非以：（一）被告乙○○月薪約六、
    七萬元，每月交予其妻丙○○五萬元，丙○○之月薪則約二、三萬元，其等每月
    需付之款項即約在十萬元至十一萬元間，顯然高於其夫婦二人之薪水收入，故被
    告應知丙○○對外借貸情形（二）被告乙○○曾為其妻丙○○送利息錢予告訴人
    己○○，業據己○○指述在卷（三）被告於八十七年四月間，以土地過戶需繳納
    稅金等事由，向高文賢借貸三百二十萬元，同時交付由丙○○簽發、乙○○背書
    之本票，於該本票不獲兌現後，再另行簽發本票換取上開本票，數日後旋即宣佈
    財務危機，業據許文清陳明在卷，復有許文清之存證信函乙紙在卷可稽，被告對
    於由丙○○出面借款等情事，並非全然無知等為論據，固非無見。然查：
（一）丙○○所犯上開詐欺犯行，業經本院以八十八年度易字第七○一號判處有期徒
      刑一年十月，合先敘明。
（二）訊據告訴人戊○○到庭陳稱：「（法官問：你借錢給丙○○時，被告有無在場
      ？）都時由丙○○打電話給我開口向我借，她借錢的理由是工程需要押標金及
      保證金，我陸續借給她好幾次，我都是匯現金到丙○○的戶頭，利息剛開始時
      ，是說兩分半，她如何和下包算，我則不清楚。利息每個月他都有給付，到八
      十七年八月時，因為她說他買一棟房子，及他先生的父親有一筆土地，要過戶
      給丙○○，需要現金付土地增值稅，丙○○有拿土地過戶資料拿到我家給我看
      ，我當時沒有現金，所以向朋友借錢，借給丙○○，我朋友算他利息三分，利
      息先扣，後來我才知道她並沒有辦理此土地的過戶。利息都是丙○○以匯款匯
      給我的。（法官問：為何要告被告？）因為我認為他們兩夫妻一個月薪資十萬
      元，為何開銷那麼大，被告不可能不知情。（法官問：丙○○借錢時，他有無
      說他先生要用？）只有土地過戶時有說，其他都沒有。」。另告訴人丁○○於
      偵查中陳稱：「（檢察官問：當時對方有無施用詐術？）沒有」（見八十八年
      度偵字第一一四三號卷第一○五頁反面），告訴人己○○則陳稱：「（檢察官
      問：乙○○有無出面借錢？）沒有問丙○○說你丈夫知否。」（見上開卷第一
      ○六頁反面），告訴人甲○○則陳稱：「（檢察官問：為何借錢給被告）丙○○說要押金缺錢」（見上開卷第一○七頁），堪認告訴人等借錢予丙○○時，
      均由丙○○一人出面，且所借款項均交付予丙○○或匯入其帳戶內，而丙○○
      借款目的除辦理土地增值稅需用現金外，其餘均未曾提及借款係供被告所用。
      況告訴人等於偵查中亦均陳稱：渠等並未就丙○○借款一事詢問過乙○○等語
      （見八十八年度偵續字第二十號第五十九頁），故告訴人等除於丙○○借款時
      未與被告接洽，於丙○○借款後，亦未與被告提及丙○○向渠等借款之事，故
      公訴人認被告明知其妻已無償債能力仍借款詐欺等語，已無憑據。
（三）又證人即被告之妻丙○○於偵查及審理中均證稱並未告知被告，伊向告訴人借
      款之事，家中財物均由其管理等語，此核與被告所辯相符。故縱使被告家中每
      月開銷如公訴人稱約十萬元至十一萬元，顯然高於被告及其妻之收入屬實，然
      亦未能推論被告即明知丙○○應對外借貸。又公訴人雖以丙○○曾委託被告將
      利息交付予己○○，而認被告對其借款有所知悉，然查，該次係丙○○以牛皮
      紙袋裝現金方式支付，而證人丙○○對此到庭證稱：「（法官問：己○○向你
      收利息時，你有無叫被告送利息過去？）只有一次，因為我那天下班前，已經
      打電話給己○○要給他利息錢，此事被告不知道，當時是我開車，載我先生回
      家，順道去接小孩，利息錢用牛皮袋裝著，經過己○○上班地點，因為不好停
      車，所以請我先生拿給己○○，我沒有說裡面是什麼東西。」等語，告訴人己○○則在庭陳稱：「（法官問：己○○利息何人付的？）大部分是丙○○付的
      ，有一次有用牛皮紙袋裝利息給我，是被告拿給我的，但他沒有講這包是利息
      錢。」等語，衡諸常理，若被告確知牛皮紙袋內裝有利息，其於交付予己○○
      時，應會對己○○表示係利息錢，以免遭告訴人誤認為其他付款原因而再經索
      討，然被告交付時，並亦作任何表示，堪認其僅單純替丙○○交付而已；況丙○○向告訴人等人借款時間長久，支付利息次數頻繁，然被告僅代送該次利息
      一次，故由此推論被告應對丙○○向告訴人等借款一事有所知悉，尚嫌速斷。
（四）被告於八十七年四月間，因其父何伯萩所有，坐落花蓮市二五四二地號土地登
      記予其遠親連震德名下，嗣欲移轉登記與被告，需繳納增值稅三百多萬元，丙○○乃向高文賢借款三百二十萬元（預扣利息四十八萬元），丙○○同時簽發
      本票，由被告背書等情，業經被告所是認，而證人何伯萩、連震德亦於偵查中
      證稱欲將該地移轉登記予被告等語，並有土地所有權狀影本一份在卷可參，足
      見證人何伯萩確實欲將上開土地過戶予被告，且因土地增值稅過高，需向他人
      借款無訛。另證人張素珍於本院八十八年度易字第七九一號丙○○詐欺案件中
      證稱：伊係林柏鴻代書事務所職員，丙○○稱公公有一塊土地登記在朋友名下
      ，想過戶給被告先生，其幫她領土地謄本，計算土地增值稅很高．．．直到八
      十七年八月，丙○○始拿印章及權狀等資料委請其依自用土地增值稅辦過戶．
      ．．丙○○的先生從來沒有跟其接觸過等語，此經調閱上開案卷審閱屬實，並
      有該案判決書第六頁至第八頁附卷可稽。雖丙○○於八十七年四月間向高文賢
      借款時，尚未委託代書辦理過戶事宜，實無須繳納增值稅，其佯以支付土地增
      值稅為由借款，嗣將借得的錢支付他人利息，而有詐欺犯行，然被告將土地過
      戶之事均交由丙○○處理，業據證人張素珍證述在卷，且被告亦無法得知丙○○在外舉債甚多，已如前述，故其雖在丙○○簽發之本票上背書，但尚無證據
      證明被告明知丙○○將所借款項用於支付利息而未作為支付土地增值稅之用，
      故亦未能認被告有與丙○○共同詐欺之事實。
四、依前所述，遍觀卷內之全盤證據資料，在客觀上尚未達於一般人均不致於有所懷
    疑並確信被告確曾犯罪之程度，故本件尚未能認被告與丙○○間有何共同詐欺犯
    行，此亦經本院八十八年度易字第七○一號判決為相同認定。此外，復查無其他
    證據，證明被告確有何詐欺犯行，揆諸首揭說明，既無積極證據足證被告犯罪，
    依法應諭知無罪之判決，以免冤抑。
據上論斷，應依刑事訴訟法第三百零一條第一項，判決如主文。
本案經檢察官孫進興到庭執行職務。
中      華      民      國    九十一    年      七      月    三十一    日
                                臺灣花蓮地方法院刑事庭
                                    法  官  鄭  培  麗
右正本證明與原本無異。
如對本判決不服，應於送達後十日內，向本院提出上訴狀。（應抄附繕本）告訴人或
被害人如對於本判決不服者，應具備理由請求檢察官上訴，其上訴期間之計算係以檢
察官收受判決正本之日期為準。
                                  法院書記官
中      華      民      國    九十一    年      八      月      一      日
